【裁判字號】    97,簡上,190
【裁判日期】    970924
【裁判案由】    詐欺
【裁判全文】
臺灣屏東地方法院刑事判決      97年度簡上字第190號
上  訴  人  臺灣屏東地方法院檢察署檢察官
被      告  乙○○
上列上訴人因被告恐嚇取財案件，不服本院97年簡字第587 號中
華民國97年6 月12日刑事簡易判決（97年度偵字第1149號）提起
上訴，本院判決如下：
    主  文
上訴駁回。
    事  實
一、乙○○在預見提供自己帳戶供他人使用，可能遭他人利用於
    遂行詐欺或恐嚇取財等財產犯罪，而該詐欺或恐嚇取財結果
    之發生並不違背乙○○自己本意之情況下，基於幫助恐嚇取
    財之不確定犯意，於民國96年1 月至同年11月間某日，在不
    詳地點，將其向臺灣郵政股份有限公司屏東大埔郵局申請開
    立之帳號0000000-0000000 號帳戶之金融卡及密碼交予某真
    實姓名不詳之成年人，容任該人或其轉手之人藉以遂行恐嚇
    取財犯罪。某犯罪集團取得乙○○上開帳戶之金融卡及密碼
    後，即基於意圖為自己不法所有之犯意，於96年11月21日14
    時許，撥打電話予甲○○，向其嚇稱：伊有許多刑案在身，
    在跑路，已觀察其行蹤十餘天，若其不給付金錢，要24小時
    令其生活不得安寧，並危害其生命安全等語，致使甲○○心
    生畏懼，因而於同日15時20分許前往花蓮市國安郵局匯款新
    臺幣65,000元至乙○○上開帳戶內。嗣經甲○○報警處理後
    ，為警循線查獲。
二、案經屏東縣政府警察局屏東分局報告台灣屏東地方法院檢察
    署檢察官聲請簡易判決處刑。
    理  由
一、訊據被告否認有何提供帳戶提款卡而幫助他人犯罪情事，辯
    稱其所申請之上開帳戶提款卡，係於96年間某時遺失，因並
    未及時發現遺失，故未報案亦未掛失，迄警方通知制作筆錄
    時才知提款卡遺失並遭他人盜用，而其平時有將所有帳戶提
    款卡隨身攜帶，並將密碼與提款卡放在一起之習慣等語。經
    查：
（一）被害人甲○○於前開時間，接獲電話向其嚇稱：伊有許多
      刑案在身，在跑路，已觀察其行蹤十餘天，若其不給付金
      錢，要24小時令其生活不得安寧，並危害其生命安全等語
      ，致使甲○○心生畏懼，因而於同日15時20分許前往花蓮
      市國安郵局匯款新臺幣65,000元至乙○○上開帳戶內等情
      ，業據證人甲○○於警詢中指證明確（對證人於警詢筆錄
      之證據能力，被告並不爭執，且本院斟酌證人於警詢中並
      未明確指認對其恐嚇之人，且確有匯款情事，顯無誣陷被
      告之情形，其證詞復為本院認定本件恐嚇取財犯罪事實所
      必須，因而認為以據證據能力為適當），並有臺灣郵政股
      份有限公司屏東郵局97年5 月29日屏營字第0975001456號
      回函所附被告上開帳戶之交易明細資料、金融卡申請書1
      份可憑，故被害人確有前述遭他人恐嚇取財之事實，應可
      認定。
（二）被告雖辯稱其所申請上開帳戶之提款卡係遺失，而非故意
      提供他人使用等語，然對於遺失上開提款卡之時間，被告
      先於警詢及原審法官訊問時，均供稱係在96年5 、6 月間
      ，然經本院質疑該帳戶既久未經使用，為何在同年3 月間
      即有存提款紀錄時，被告又改稱該項存提款並非其所為，
      其亦不知道係何人所為，現在想想應該是在96年3 月前即
      已遺失該提款卡等語，又關於為何將該提款卡放在身上時
      ，被告先稱因有時要用到該提款卡領錢，嗣經本院質疑該
      帳戶於被告掛失時，僅餘2 元存款後，被告又改稱雖不會
      用到，但有習慣隨身攜帶等語，其辯解前後反覆，已難遽
      採。
（三）被告雖辯稱其係因將密碼寫在紙條上，並於提款卡放在一
      起，故拾獲之人可以自行提款等語，但其行為顯一般人之
      習慣有異，且被告於案發時年僅27歲，正值壯年，並無何
      疾病影響其記憶力，衡情自無將密碼與提款卡放在一起之
      理由；且若非經被告同意使用該提款卡，縱拾獲之人有意
      作犯罪之用，亦會顧慮該帳戶隨時可能因申請人之掛失而
      無法使用，使其恐嚇取得之款項無法提領，而依被告所辯
      ，其係於96年5 、6 月間遺失該提款卡，衡情一般人於發
      現遺失後都會立即掛失而使原提款卡失其效用，該拾得之
      人顯難期待遺失之人會遲至同年11月間仍未掛失，而敢使
      用該帳戶作提領恐嚇取財所得款項之用，故被告之辯解顯
      與常情有違。
（四）再依被告上開帳戶之交易明細資料，可知被告自93年起，
      迄至其於96年1 月9 日辦理掛失補副之日止，均未有存提
      款記錄，足見被告未使用上開帳戶已有多年，被告於本院
      訊問時亦自承其有很久沒有使用該帳戶等語，則被告既已
      多年未使用該帳戶，且於其辦理掛失前，並無存提款紀錄
      ，於其掛失時，存款僅餘2 元，則其顯無必要將該提款卡
      隨身攜帶，而該帳戶既久未使用，其中又無存款，為何於
      發現遺失後，又急於辦理補副，並補發金融卡，已非無疑
      ；再衡諸常情，被告於領取新的存摺、提款卡後，理應會
      更加謹慎保管，然依其上開帳戶之交易明細所示，其甫於
      96年1 月22日領取新的晶片金融卡，竟旋又遺失上開帳戶
      金融卡，且於本院自承對於遺失之事全然不知，其辯解實
      有違常情。
（五）被告雖一再堅稱，其因有將提款卡隨身攜帶之習慣，所以
      才會將帳戶中僅於2 元存款之上開提款卡隨身攜帶，但被
      告又稱其申請有多個帳戶及提款卡，但僅有本案上開帳戶
      之提款卡遺失等語，則若被告果有將所有提款卡隨身攜帶
      之習慣，當不可能僅有一張提款卡遺失；又經本院當庭詢
      問被告現身上尚有幾張提款卡時，被告卻稱一張也沒有，
      並稱因發生本案，擔心再度遺失，故就不再將提款卡帶在
      身上等語，故被告前所辯，因有隨身攜帶所有提款卡之攜
      慣，故會將僅餘2 元存款之提款卡放在身上等語，即難採
      信。
（六）綜上所述，被告所辯上開帳戶提款卡係遺失一節，要無可
      採，其所持有之上開提款卡顯係故意提供他人使用，而近
      來利用人頭帳戶詐欺取財之犯罪類型層出不窮，屢經媒體
      廣為披載，被告對此亦應知之甚稔。是其將自己之帳戶提
      供予他人使用，應可預見此舉將幫助他人實施恐嚇取財之
      財產犯罪，仍然為之，足見被告主觀上顯具縱有人以其金
      融帳戶實施恐嚇取財犯罪，亦不違背其本意之幫助意思至
      明。
二、按以恐嚇使人將物交付，有時固亦含有詐欺性質，但與詐欺
    罪之區別，則在有無施用威嚇，使人心生畏懼之情形為斷；
    且恐嚇罪質，非不含有詐欺性，其與詐欺之區別，係在行為
    人對於被害人所用之手段，僅使其陷於錯誤者，為詐欺，使
    發生畏懼心者，為恐嚇，最高法院28年上字第1238號、30年
    上字第668 號著有判例可資參照；又刑法第346 條第1 項之
    恐嚇取財罪，與同法第339 條第1 項之詐欺取財罪，2 者之
    區別，在於前者係施用使人心生畏怖之恐嚇手段，致被害人
    心生畏懼，明知不應交付財物而交付，後者則係施用詐術手
    段，使人陷於錯誤，誤信為應交付財物而交付。惟上開之恐
    嚇手段，常以虛假之事實為內容，故有時亦不免含有詐欺之
    性質，倘含有詐欺性之恐嚇取財行為，足使人心生畏懼時，
    自應僅論以高度之恐嚇取財罪，殊無再適用詐欺取財罪之餘
    地（最高法院84年度台上字第1993號判決意旨參照）。查本
    件正犯即上開犯罪集團成員係以佯稱為黑道份子，若被害人
    甲○○不給付金錢，將危害其生活安寧及生命安全之方式，
    恐嚇被害人，致被害人因此心生畏懼並進而匯款等情，業據
    證人即被害人甲○○於警詢時證述綦詳，揆諸上開裁判意旨
    ，應認該正犯所為係犯刑法第346 條第1 項之恐嚇取財罪，
    聲請意旨認該正犯就此部分係犯刑法第339 條第1 項之詐欺
    取財罪，容有誤會，惟所認定之社會基本事實相同，自應由
    本院依法變更起訴法條而為審判。被告基於幫助之犯意，提
    供上開帳戶之提款卡、密碼等帳戶資料予犯罪集團成員，供
    其恐嚇被害人取得財物之用，僅係參與犯罪構成要件以外之
    行為，在無證據證明被告係以正犯而非以幫助犯之犯意參與
    或被告有參與恐嚇被害人或領取被害人匯入之款項等恐嚇取
    財之犯罪構成要件之行為之情形下，應認其所為係幫助犯而
    非正犯之行為。
三、核被告所為，係犯刑法第30條、346 條第1 項之幫助恐嚇取
    財罪。
四、原審以被告犯罪事證明確，並適用刑事訴訟法第449 條第1
    項前段、第454 條第2 項、第300 條，刑法第30條、第346
    條第1 項、第41條第1 項，刑法施行法第1 條之1 等規定，
    依幫助犯之規定減輕其刑，並審酌被告提供郵局帳戶供他人
    非法使用，助長犯罪集團遂行財產犯罪，造成犯罪偵查困難
    ，致使此類犯罪手法層出不窮，嚴重危害社會治安，惟其除
    本案外並無前科，有臺灣高等法院被告前案紀錄表1 紙在卷
    可稽，素行尚可，且本身並未實際參與恐嚇取財之犯行，責
    難性較小，考量其犯罪手段、生活狀況、被害人所受財產損
    失為65000 元，及其犯後態度等一切情狀，判處被告有期徒
    刑3 月，如易科罰金以新台幣1 千元折算一日，其認事、用
    法、量刑等均無不當，應予維持。
五、公訴人循告訴人之請求，以被告尚未賠償損害，惡行重大，
    原審量刑過輕為由提起上訴，惟本案被告為幫助犯，並未實
    際從事恐嚇被害人之行為，亦無證據證明其有自本案犯罪行
    中取得利益，且被告所受3 月有期徒之刑之宣告，如易科罰
    金則需9 萬元，較之本件被害人所受之損失65000 元為高，
    並無量刑過輕之情刑，故本件上訴為無理由，應予駁回。
六、依刑事訴訟法第455 條之1 第3 項、第368 條，判決如主文
    。
中    華    民    國    97     年   9   月     24    日
            刑事第四庭  審判長法  官    莊鎮遠
                              法  官    王以齊
                              法  官    江振源
以上正本證明與原本無異。
不得上訴。
中    華    民    國    97     年   9   月     24    日
                              書記官    林鴻仁


司法院資訊處製作；財團法人民間司法改革基金會備份。
